行　政　法　院　判　決　　　　　　　　　　　　　八十七年度判字第二二六三號
　　原　　　告　甲○○
　　被　　　告　經濟部中央標準局
右當事人間因發明專利申請事件，原告不服行政院中華民國八十七年四月三十日台八
十七訴字第二○○六四號再訴願決定，提起行政訴訟。本院判決如左︰
　　主  文
原告之訴駁回。
　　事  實
緣原告於民國八十四年十月二十日以其「使紅龍果肉由白色變為紅色之育種方法」申
請發明專利，經被告編為第00000000號審查、再審查，不予專利，發給台
專（參）○二○四八字第一二三八七二號專利再審查審定書。原告不服，一再訴願，
遞遭決定駁回，遂提起行政訴訟。茲摘敘兩造訴辯意旨於次：
原告起訴意旨略謂：被告認定本案發明係為熟習該項技術者所能輕易完成，不具進步
性，始終未引證具體之既有技術、知識資料據以核駁，僅謂「運用雜交技術之育種方
法已普遍使用於植物育種技術．．．且為熟習該項技術者所能輕易完成」。依被告八
十五年十一月編印之「專利審查基準」有關「進步性判斷基本原則」，已明白指出：
「判斷進步性時，應依據申請專利範圍之請求事項所載發明，判斷有無專利法第二十
條第二項之規定情事」及「判斷發明有無進步性時，應確實依據發明所屬技術領域，
以及申請專利當時之技術水準，檢索申請當日之前之既有技術及＼或知識作為引證資
料，以研判發明之技術手段之選擇與結合，如其選擇與結合具有困難度，並非熟習該
項技術者所能輕易完成者，即具有進步性。」本案申請專利範圍已明確界定本發明為
一種使紅龍果肉由白色變為紅色之育種方法，係專指三角柱型仙人掌紅龍果之處理方
法，主要方法為：一、Ｈ．Ｕ系父本株處理：於Ｈ．Ｕ系開花時，收集花粉置於控制
箱，控制初始溫度為二四度Ｃ，並在四小時內漸序降溫至十六度Ｃ，及將溼度由百分
之四十降至百分之十，即予置入密封罐，並以負十八度Ｃ溫度保存，而做為父本株。
二、母株處理與選種：係以較晚開花之Ｈ．Ｏ系、Ｈ．Ｇ系為母本株，將父本株為主
種源，使Ｈ．Ｕ系花粉交於母本株，而得母本株結果實，待果實成熟取出種子，並予
適當選擇、乾燥，予以播種發芽再結果，而選其最佳者做大量無性繁殖之本株，此本
株再開花結果之果實即可得果粒大、甜度高、紅肉之紅龍果。是本案非被告所稱雜交
育種技術，而係以特定方法將父系花粉予以降溫、乾燥、冷凍貯藏以待較晚開花之母
系花料授粉，此等技術手段及方式實為本案發明首創，且非本技術人士可輕易達成者
，被告始終無法引證具體既有技術據以核駁，即為有力佐證，本案無違反專利法第二
十條第二項規定，請判決撤銷一再訴願決定及原處分等語。
被告答辯意旨略謂︰本案所運用之紅龍果花粉處理方法已普遍使用在一般花粉採集乾
燥及冷藏技術上，乃業者慣用之既有技術，如引證「多胚性與橙類雜交育種效率改進
之研究」（七十八年十二月農林試驗所編印「柑橘試驗研究成果專題研討會專集」所
示）。本案雖在技術手段及方式有所改善，惟僅既有技術之改良，所運用之技術原理
乃屬習知，且為熟習該項技術者所能輕易完成，難符發明專利要件。又本案所運用雜
交育種技術方法已普遍應用在植物育種技術中，可將父母本基因特性表現於雜交種內
，產生改良品種效果，其所運用之技術原理乃屬習知，並非高度創作，本案應不予專
利，原處分並無違法，原告之訴無理由，請予駁回等語。
　　理  由
按稱發明者，謂利用自然法則之技術思想之高度創作，為專利法第十九條所明定。又
依同法第二十條第二項規定，發明係運用申請前既有之技術或知識，而為熟習該項技
術者所能輕易完成時，雖無該條第一項所列情事，仍不得申請取得發明專利。本件原
告以其「使紅龍果肉由白色變為紅色之育種方法」申請發明專利，原處分以本案主要
係採用Hylocereus Undatus（白肉種甜度較低）作父本，經花粉低溫乾燥處理，並採
H. Ocamponis（果粒小、甜度較高）作母本，經雜交後取出種子播種形成植株，無性
繁殖開花結果後，獲得果粒大、甜度高及紅肉之紅龍果。其所運用雜交育種技術方法
，已普遍使用在植物育種技術中，可將父母本基因特性表現於雜交種內，產生改良品
種效果，係習知技術之原理之運用，並非技術思想之高度創作，且為熟習該項技術者
所能輕易完成，乃依專利法第二十條第二項規定，不予專利。原告以本案係其觀察、
試驗、比較各種氣候、土壤、溫度、發育、株體、成長過程、甜度、口感等改良研究
，符合發明專利之利用自然法則要件云云，訴經經濟部訴願決定以本案係根據孟德爾
氏生物育種遺傳學原理而來，為一單純之雜交育種顯隱性基因遺傳行為，現今已有育
成百香果、番石榴等不同顏色果皮或果肉等品種水果。雜交育種技術乃一傳統性農產
品改良方法，已在農業改良試驗場採用多年，本案雖亦利用自然法則，但所運用之雜
交育種技術，已普遍使用於植物育種，確非技術思想之高度創作，復為熟習該項技術
者所能輕易完成，自不得申請取得發明專利，遂駁回其訴願。再訴願決定亦持相同論
見，並以每年以雜交育種技術育成之新品種（品種特性如花或果實顏色等）數以千計
，本案採用之雜交育種技術不具創新性，難謂係利用自然法則之技術思想之高度創作
，且為熟習該項技術者所能輕易完成，而駁回其再訴願。經核與本案訴願階段經濟部
送請行政院農業委員會陳述之意見：「查此『紅色果肉紅龍果』乃原告利用傳統雜交
育種方法育成，依專利法第二十一條第一款之規定『動植物新品種不予（發明）專利
』，故此『紅龍果肉紅龍果』自不得資為應准專利之依據。雖專利法第二十一條同款
亦規定『植物高新品種育成方法不在此限』，然本項育種方法，確為習知之傳統雜交
育種知識與技術，不具創新性，難認定係『利用自然法則之技術思想之高度創作』。
」及該會再訴願階段所陳意見：「再訴願理由主張發明專利應以『以前是否已有此物
（新品種）存在』論，然依專利法第二十一條第一款規定，動植物新品種不予（發明
）專利，故新品種不得為應准專利之依據。至於本項育種方法，雖係利用自然法則，
但雜交育種方法早已普遍使用在作物品種改良，確為習知之傳統育種知識及技術，每
年以此方法育成之新品種（品種特性如花或果實顏色等亦均係前所未有）數以千計，
再訴願人採用之雜交育種方法並不具創新性，難認係『利用自然法則之技術思想之高
度創作』。」並無不符，有該會之意見函附訴願卷可稽。該會係農業主管機關，熟知
植物品種之育種方法，所陳意見又無違反法令或論理法則，自堪採納。原告猶執前詞
主張本案符合發明專利要件，本案非被告所稱雜交育種技術，洵無可採。至原告將父
系花粉予以降溫、乾燥、冷凍貯藏處理方法，為一般熟知知識，已普遍使用在一般花
粉採集乾燥及冷藏技術上，乃業者慣用之既有技術，業經被告於八十五年五月八日台
專（參）○二○四八字第一一五六八三號審定書敘明，並於本件引證「多胚性與橙類
雜交育種效率改進之研究」（七十八年十二月農林試驗所編印「柑橘試驗研究成果專
題研討會專集」）。本案縱在技術手段及方式有所改善，惟僅既有技術之改良，所運
用之技術原理乃屬習知，且為熟習該項技術者所能輕易完成，難符發明專利要件。綜
上所述，原處分認本案係運用習知之技術原理，而為熟習該項技術者所能輕易完成，
並非高度創作，而不予專利，並無違誤，一再訴願決定遞予維持，俱無不合，原告起
訴意旨為無理由，應予駁回。
據上論結，本件原告之訴為無理由，爰依行政訴訟法第二十六條後段，判決如主文。
中    華    民    國     八十七      年     十一     月      十一       日
                    行 政 法 院 第 一 庭
                                審 判 長 評  事      高  秀  真
                                         評  事      黃  合  文
                                         評  事      林  茂  權
                                         評  事      藍  獻  林
                                         評  事      黃  璽  君
右  正  本  證  明  與  原  本  無  異
                                         法院書記官  邱  彰  德
中    華    民    國     八十七      年     十一     月      十一       日
